【裁判字號】    89,上訴,411
【裁判日期】    890406
【裁判案由】    違反山坡地保育利用條例等
【裁判全文】
臺灣高等法院臺中分院刑事判決                    八十九年度上訴字第四一一號
      上  訴  人
      即  被  告  乙○○
右上訴人因違反山坡地保育利用條例案件，不服臺灣台中地方法院八十八年度訴字第
一九二五號中華民國八十九年一月五日第一審判決（起訴案號：臺灣台中地方法院檢
察署八十八年度偵緝字第八九七號），提起上訴，本院判決如左：
      主  文
上訴駁回。
      事  實
一、乙○○（綽號三○一）前於民國八十三、八十四年間，任職於台中市政府環境保
    護局，離職後改從事廢棄物清運招攬及砂石卡車調度工作，因所從事之工作關係
    ，知悉合法廢棄物傾倒場數量有限，而台中縣清水鎮海風里附近之山區，地處偏
    僻，復因環保單位受限於人力因素，取締不易，其竟與丙○○（業經台灣台中地
    方法院以八十八年度訴字第九八九號及本院八十八年度上訴字第二四○七號刑事
    判決有罪，現正上訴中）、蔡春淵（另案由台灣台中地方法院檢察署通緝中）、
    蔡春生（另案由台灣台中地方法院檢察署檢察官偵查中）兄弟，共同基於為自己
    不法利益之意圖，自八十七年九月間起，由丙○○兄弟竊佔坐落台中縣清水鎮○○○段海風小段三二四之一地號非屬山坡地之國有土地及同小段三二四、三二七
    、三二八、三二九、三三一地號等多筆分屬陳錦漢等私人所有之山坡保育林地（
    地號、所有人、應有部分詳如附表所示）並僱用與其等有犯意聯絡綽號「土龍」
    之丁○○（業經台灣台中地方法院八十八年度訴字第九八九號刑事判決有罪）負
    責以挖土機挖土整地，以供不特定之人傾倒廢棄物使用，乙○○則負責招攬欲非
    法傾倒廢棄物之客戶並擔任帶引司機之職，丙○○兄弟則負責傾倒廢棄物現場之
    管理維護及指示載運廢棄物之卡車司機傾倒廢棄物，其等向每輛進入現場傾倒廢
    棄物之卡車或曳引車收取每車新台幣（下同）六千元至九千元不等之費用，乙○○則從中抽取每車五百元之利益。丁○○乃自八十七年九月四日夜間起，以每日
    八千元代價僱用亦明知其事之黃日村（業經台灣台中地方法院以八十八年度訴字
    第九八九號及本院八十八年度上訴字第二四○七號刑事判決有罪）駕駛挖土機在
    上址整地，並挖掘陳錦漢所有上開第三二四地號土地之土方，用以掩埋廢棄物，
    並進行整平時，為陳錦漢於同年月六日清晨七時許發現而以現場所停放之挖土機
    上所印之「石頭工程行」電話號碼通知其等勿再任意挖掘，詎丁○○、黃日村等
    仍拒不聽從，陳錦漢始行報警查獲，並扣得挖土機一台，案經移送台灣台中地方
    法院檢察署偵查，並經該署檢察官聲請台灣台中地方法院將丁○○、黃日村羈押
    後，乙○○、蔡春淵、丙○○等人仍不知警惕，依然將上開土地繼續提供他人傾
    倒廢棄物使用並收費謀利，八十七年十月七日深夜十一時許，洪榮、張永福所駕
    駛之曳引車，甫傾倒廢棄物完畢離去，丙○○適在現場繼續引導陳坤義、李坤培
    所駕駛之曳引車傾倒廢棄物時，為台中縣警察局清水分局大揚派出所警員再次查
    獲，然乙○○、蔡春淵、丙○○等人竟仍繼續在上開地點從事非法開闢垃圾場供
    人傾倒事業廢棄物非行，八十七年十一月二十一日，乙○○經由綽號「八八九」
    而真實姓名年籍不詳之薛姓成年男子居中轉介，以無線電與劉俊偉、林晉誠取得
    連繫，並在台中縣清水鎮空軍清泉崗基地附近道路路口與劉俊偉、林晉誠會合後
    ，由乙○○駕駛自用小客車在前引導劉俊偉、林晉誠所分別駕駛滿載事業廢棄物
    之車號ＭＵ–二一六號、ＨＲ–四七九號曳引車至上開其等所開闢之非法垃圾場
    外側路口，再由劉俊偉、林晉誠自行駕車進入上開垃圾場內進行事業廢棄物之非
    法傾倒，乙○○則先行離去，同日二十二時許劉俊偉、林晉誠正進行廢棄物之非
    法傾倒時，再度為警查獲。乙○○、蔡春淵等人所共同挖掘及竊佔國有土地及他
    人私有山坡保育地，並在上開私有山坡地內非法開闢垃圾場供人傾倒事業廢棄物
    ，所挖掘之土地連同堆置垃圾之土地，面積合計廣達○．五七八八公頃，嚴重破
    壞環保衛生及山林地貌。
二、案經台中縣警察局清水分局移送臺灣臺中地方法院檢察署檢察官及該署檢察官自
    動檢舉偵查起訴。
      理  由
一、訊據被告乙○○原矢口否認有右開犯行，並辯稱：伊僅因曾於無線電中聞知上開
    地點有人開闢垃圾場供人傾倒事業廢棄物，八十七年十一月二十一日因綽號「小
    劉」之劉俊偉於無線電中詢問何處可傾倒事業廢棄物？伊始告知劉俊偉自行至上
    址附近找找看。嗣於原審審理時迄至本院審理時，被告乙○○改稱：伊知悉上開
    地點可供傾倒事業廢棄物，伊為賺取每車五百元之介紹費，始駕車帶引劉俊偉至
    上開地點傾倒事業廢棄物，伊僅於八十七年十一月二十一日帶引一次，且尚未自
    開闢垃圾場之人處取得介紹費等語（見原審卷第八十一頁背面至八十二頁及本院
    卷）。經查：
    （一）被告乙○○於八十七年十一月二十一日，經由綽號「八八九」而真實姓名
          年籍不詳之成年男子居中轉介，先以無線電與劉俊偉、林晉誠取得連繫後
          ，再駕駛自用小客車，在台中縣清水鎮空軍清泉崗基地附近道路路口與證
          人劉俊偉、林晉誠會合，並在前以無線電導引劉俊偉、林晉誠所分別駕駛
          滿載事業廢棄物之車號ＭＵ–二一六號、ＨＲ–四七九號曳引車至上開非
          法垃圾場外側路口後，再指示劉俊偉、林晉誠自行駛入垃圾場內進行事業
          廢棄物傾倒等事實，業據被告乙○○坦承在卷（見原審卷第八十一頁背面
          至八十二頁、本院卷第五十六頁背面），核與證人劉俊偉、林晉誠於原審
          八十八年度訴字第九八九號刑事案件偵審程序中為該案被告時所為供述情
          形大致相符，並經原審依職權調閱該案件相關卷證屬實，證人劉俊偉復於
          原審審理中到院證實在卷（見原審卷第八十一頁至八十一頁背面），足證
          被告乙○○確有於八十七年十一月二十一日帶引劉俊偉、林晉誠所駕駛滿
          載事業廢棄物之曳引車至上開非法垃圾場傾倒事業廢棄物之事實。
    （二）被告乙○○雖辯稱：伊僅於八十七年十一月二十一日帶領一次云云。然查
          ，上開非法開闢之垃圾場係自八十七年九月四日起，即開始由原審八十八
          年度訴字第九八九號刑事案件被告丁○○偕同該案另一被告黃日村載運鐵
          板至上開地點進行整地鋪路使用等情，已據該案被告黃日村於該案偵查中
          供明在卷（見八十八年度偵字第二五一二九號卷第六三頁）。另查，台中
          縣政府環保局曾分別於八十七年九月八日、十月八日、十月十四日及十一
          月二十一日會同警方人員，在上開地點分別查獲洪榮、張永福、陳坤義、
          李坤培、劉俊偉、林晉城等人涉嫌駕駛載運事業廢棄物之曳引車至上址非
          法傾倒一節，有台中縣警察局員警工作紀錄簿及台中縣環境保護局事業廢
          棄物稽查紀錄表等相關資料附於上開偵查卷內可憑，足認上開非法垃圾場
          自八十七年九月間起，即持續進行非法傾倒事業廢棄物之犯行。再查，證
          人丁○○於前開案件偵查中，對檢察官所訊問垃圾車是何人帶路一節，供
          承：「是一個叫三○一」、『我上次看到帶垃圾車進來的是「三○一」』
          ，其並另供述：『負責帶垃圾車到現場的是乙○○，人家都叫他「三○一
          」，他開裕隆二千的車子．．．看到乙○○帶垃圾車進來』，於本院審理
          時亦證稱：「我當場有看到一輛裕隆2000CC  的車子帶垃圾車到現場傾倒
          垃圾，．．．，負責帶垃圾車進來的人是「三○一」，當時我在八十七年
          九月到現場施工有看到那部車子」等語（見本院卷第五十六頁）；另同案
          被告黃日村於偵查中，對檢察官所訊問帶垃圾車進去之人是否為被告胡活
          枝時，供述：『我只知他叫「三○一」，在現場聽他們講話時聽到的』（
          見八十八年度偵字第二五一二九號卷第三二八、第二○六、第二○七頁）
          ，而被告乙○○復自承伊於使用無線電時對外代號即為「三○一」及八十
          七年九月間有可能至現場找場地（見八十八年偵緝字第八九七號卷第十九
          頁、原審卷第二十三頁背面、本院卷第五十六頁），且平常所使用之車輛
          即為裕隆霹靂馬二千（見原審第十一頁）；並認識丁○○綽號「土龍」之
          人（見原審卷第廿四頁背面、第五十一頁）等情，而綽號「土龍」者即係
          丁○○一節，亦據該案被告丙○○於檢察官訊問時供明在卷（見上開二五
          一二九號偵查卷第七十四頁），加以被告乙○○乃係事先即與證人劉俊偉
          、林晉城間接取得連繫，證人劉俊偉、林晉城始自桃園駕車南下台中進行
          事業廢棄物之非法傾倒，下高速公路交流道經以無線電與被告乙○○取得
          直接連繫再經會合後，始由被告乙○○帶引至上開地點外側路口，已如上
          述。據此觀之，被告乙○○從事上開行為，應有特定招證攬管道及事前計
          劃，所辯因於無線電中偶然得知上開地點可供傾倒事業廢棄物，始於八十
          七年十一月二十一日帶引劉俊偉、林晉城所駕駛載運事業廢棄物車輛一次
          云云，尚難採信，共犯丁○○、丙○○雖於本院供稱伊不認識被告，蔡春
          培供稱伊未參與云云，無非護被告及卸責之詞，亦無足採，又本件共犯
          丁○○、丙○○、黃日村共同擅自在前開土地非法開闢垃圾場，供人傾倒
          事業廢棄物，計挖掘及竊佔上開國有土地及山坡保育林旱地面積○‧五七
          八八公頃之情事，並經本院八十八年度上訴字第二四○七號判決在案，有
          該判決書正本在卷足稽（見本院卷第十八頁至第卅四頁）。綜合上開各情
          ，被告乙○○與另案被告丙○○等人間，應有共同犯意之連絡，並為行為
          之分擔，且由被告乙○○負責對外招攬欲行非法傾倒事業廢棄物之車輛，
          並由其駕車帶引上開車輛至前揭山坡地內進行事業廢棄物之非法傾倒事宜
          ，事證明確，被告乙○○犯行，洵堪認定。被告請求調閱原審八十九年度
          易字第一五○號卷，以證明該案被告黃敬中亦稱不認識被告云云，即核無
          必要，併予明。
二、查坐落大甲溪沿岸之台中縣清水鎮○○○段海風小段三二四、三二七、三二八、
    三二九、三三一等地號土地，係分屬被害人陳錦漢等人所有之私有土地（地號、
    所有人、應有部分詳如附表所示），並經行政院於六十八年十一月二十一日以台
    經字第一一七○一號函核定為山坡地保育利用條例第三條所定之「山坡地」範圍
    ，且經台灣省政府於六十九年二月六日以府農山字第一二○一六六號公告在案，
    有土地登記簿謄本及台中縣政府八十八年七月十二日八八府農水字第一九五七四
    三號函在上開偵查卷可資為證；至同小段三二四之一地號國有土地部分，依上開
  偵卷附土地登記簿謄本所載，係於八十六年十一月二十五日始為第一次所有權登
    記，而非分割自同小段三二四地號山坡地，則該小段三二四之一地號土地第一次
    總登記既在前開山坡地公告之後，自非前開公告範圍之所及，公訴意旨認該小段
    三二四之一地號國有土地亦屬山坡地保育利用條例第三條所定「山坡地」部分，
    容有誤會。又刑法第三百二十一條加重竊盜罪之行為客體，是否包括他人之不動
    產，固有主張狹義說者，謂專指同法第三百二十條第一項之竊盜罪而言。惟最高
    法院二十六年上字第二二九九號判例：「被告甲、乙、丙等多人，迷信風水，共
    同發掘某丁祖墳，並將自己叔父遺體埋葬在內，是竊佔他人不動產而有結夥三人
    以上之情形，係犯刑法第三百二十一條第一項之罪，應與發掘墳墓，從一重處斷
    。」則採廣義說，認加重竊盜罪應包括竊取及竊佔行為二者而言（最高法院七十
    年度台上字第五六五○號判決參照）。
三、被告乙○○夥同另案被告蔡春淵、丙○○、蔡春生、丁○○、黃日村等人共同竊
    佔上開國有土地及山坡保育林、旱地，並於上開經主管機關公告為山坡地之私有
    土地上擅自開闢垃圾場，供人非法傾倒事業廢棄物，就竊佔非屬山坡地之第三二
    四之一地號國有土地部分，核係犯刑法第三百二十一條第一項第四款之結夥三人
    加重竊佔罪，公訴人認係犯刑法第三百二十條第二項之普通竊佔罪，容有誤會，
    起訴法條應予變更。另竊佔屬於他人所有之第三二四、三二七、三二八、三二九
    、三三一地號山坡地，並於其內擅自從事廢棄物之處理使用部分，係犯山坡地保
    育利用條例第三十四條第一項、第十條之在他人山坡地內擅自從事廢棄物之處理
    使用罪，而山坡地保育利用條例第三十四條第一項之擅自設置工作物罪，乃係刑
    法第三百二十條第二項竊佔罪之特別規定，依特別法優於普通法之法律競合關係
    ，應依山坡地保育利用條例第三十四條第一項規定論處（最高法院八十二年度台
    上字第三一三三號、八十三年度台上字第一七○號、八十三年度台上字第五三四
    號判決參照），公訴意旨所認被告乙○○此部分另犯刑法第三百二十條第二項之
    竊佔罪，並認與山坡地保育利用條例第三十四條第一項、第十條之罪間有方法結
    果之牽連關係，請依刑法第五十五條從一重處斷，尚有未洽。又被告乙○○所犯
    上開加重竊佔罪與在他人山坡地內擅自從事廢棄物之處理使用罪間，乃係以一行
    為而觸犯數罪名，為想像競合犯，應依刑法第五十五條前段規定，從一重之在他
    人山坡地內擅自從事廢棄物之處理使用罪處斷。另被告乙○○與另案被告丙○○
    、蔡春生、丁○○、黃日村及通緝中之另案被告蔡春淵等人間有犯意連絡及行為
    分擔，均為共同正犯。原審持同一見解，適用山坡地保育利用條例第三十四條第
    一項、第十條，刑法第三百二十一條第一項第四款、第十一條前段、第二十八條
    、第五十五條，並審酌被告乙○○犯罪動機、目的在圖一己私利，竟不惜以竊佔
    大甲溪沿岸之國有土地及私人所有山坡地之手段，擅自開闢垃圾場，供人傾倒事
    業廢棄物，嚴重破壞環境衛生、山林地貌，其危害程度至深、犯後猶避重就輕而
    未坦承全部部犯行等一切情狀，量處有期徒刑一年四月，經核認事用法，並無不
    合，量刑亦稱妥適，被告上訴意旨仍執前詞，否認犯罪，為無理由，應予駁回。
據上論結，應依刑事訴訟法第三百六十八條，判決如主文。
本案經檢察官甲○○到庭執行職務。
中      華      民      國    八十九     年      四       月     六     日
                                  臺灣高等法院臺中分院刑事第一庭
                                        審判長法  官  陳  紀  綱
                                            法  官  陳  登  源
                                              法  官  蕭  錦  鍾
右正本證明與原本無異。
如不服本判決應於收受送達後十日內向本院提出上訴書狀，其未述上訴之理由者並
得於提起上訴後十日內向本院補提理由書（均須按他造當事人之人數附繕本）。
                                              書記官  蘇  昭  文
中      華      民      國    八十九     年      四       月     七     日
附錄法條
山坡地保育利用條例第三十四條：
在公有或他人山坡地內，擅自墾殖或設置工作物者，處六月以上五年以下有期徒刑，
得併科三萬元以下罰金。
                                                                        Ｆ
┌───────────────────────────────────┐
│附表：坐落台中縣清水鎮○○○段海風小段）                              │
├─────┬─────┬──────────┬────────────┤
│地    號  │ 所有權人 │   應  有  部  分│  備               註   │
├─────┼─────┼──────────┼────────────┤
│三二四之一│ 中華民國 │       全部         │  非山坡地              │
├─────┼─────┼──────────┼────────────┤
│三二四    │ 陳錦漢   │       全部         │  山坡地                │
├─────┼─────┼──────────┼────────────┤
│三二七    │ 陳錦漢   │       全部         │  山坡地                │
├─────┼─────┼──────────┼────────────┤
│三二八    │ 黃碧雲   │       四分之三     │  山坡地                │
│          │ 林烈堂   │       四分之一     │                        │
├─────┼─────┼──────────┼────────────┤
│三二九    │ 林烈堂   │       三分之一     │  山坡地                │
│          │ 林烈成   │       三分之一     │                        │
│          │ 黃貞男   │       三分之一     │                        │
├─────┼─────┼──────────┼────────────┤
│三三一    │ 葉秋蓮   │       二分之一     │  山坡地                │
│          │ 林勇杰   │       四分之一     │                        │
│          │ 黃清標   │       四分之一     │                        │
└─────┴─────┴──────────┴────────────┘
                                                                        Ｆ


司法院資訊處製作；財團法人民間司法改革基金會備份。
